【裁判字號】    92,上易,763
【裁判日期】    921118
【裁判案由】    返還房屋等
【裁判全文】
臺灣高等法院民事判決                            九十二年度上易字第七六三號
    上  訴  人  乙○○
                甲○○原名江.
    訴訟代理人  李蒨蔚律師
    被上訴人    陽信商業銀行股份有限公司
    法定代理人  陳勝宏
    訴訟代理人  黃正煌
右當事人間請求返還房屋等事件，上訴人對於中華民國九十二年五月三十日臺灣臺北
地方法院九十二年度訴字第一八八二號第一審判決提起上訴，經本院於九十二年十一
月四日言詞辯論終結，判決如左：
    主      文
上訴駁回。
第二審訴訟費用由上訴人負擔。
    事實及理由
一、被上訴人起訴主張：台北市○○區○○街二段五六號十樓房屋係被上訴人於民國
    （下同）九十年七月十八日自臺灣臺北地方法院民事執行處八十九年度民執字第
    一九九二號強制執行事件中聲明承受，並經執行法院於九十年九月十一日核發權
    利移轉證書在案，被上訴人已取得其所有權，惟系爭房屋現遭上訴人無權占有中
    ，致被上訴人無法直接占有、使用、收益，影響被上訴人之權益。上訴人無權占
    有被上訴人所有之房屋，依民法第七百六十七條之規定，上訴人應將房屋騰空遷
    讓返還被上訴人，又其無償使用前開房屋，使被上訴人無法為通常之使用、收益
    ，受有相當於租金之不當得利，依民法第一百七十九條規定，亦應負返還義務，
    為此提起訴訟，請求上訴人遷讓房屋，並自九十年九月十一日起至遷讓返還前開
    房屋之日止，應按月給付被上訴人一萬九千九百七十六元。並聲明：上訴駁回。
二、上訴人則以：系爭房屋原為上訴人共有，因受第三人李中堅詐欺，僅收得訂金後
    ，房屋所有權即遭移轉過戶，上訴人根本未交付系爭房屋之占有予李中堅，依民
    法第三百七十三條及最高法院三三年上字第六○四號判例意旨所示，系爭房屋之
    收益權人仍屬上訴人，並非李中堅，被上訴人經由強制執行程序所承受者僅是系
    爭房屋之所有權，並不包括收益權，故上訴人使用系爭房屋是合法占有使用，並
    非無權占用，被上訴人自不得主張上訴人返還房屋，亦不生無法律上原因受有利
    益之不當得利問題等語，資為抗辯。並聲明：(一)原判決不利於上訴人之部分及假
    執行之宣告均廢棄。(二)前項廢棄部分，被上訴人在第一審之訴及假執行之聲請均
    駁回。（原審對被上訴人為部分勝訴，部分敗訴之判決，上訴人對於其敗訴部分
    不服，提起上訴。被上訴人對於其敗訴部分，則未提起上訴）。
三、被上訴人於八十九年九月十四日以原審八十九年票字第一六三一六號本票裁定為
    執行名義，聲請拍賣登記於李時中名下，並設抵押權予被上訴人之台北市○○區
    ○○段二小段五五六號土地應有部分一萬分之二百七十，及坐落其上建號一九八
    九號，門牌號碼台北市○○區○○街二段五六號十樓房屋，經三次拍賣無人應買
    ，被上訴人於九十年七月十八日聲明願以三百萬三千元承受系爭不動產，於被上
    訴人繳足價金後，原審法院核發九十年九月四日北院文八十九民執子字第一九九
    二五號權利移轉證書，並於九十年九月十一日送達被上訴人之事實，為兩造所不
    爭執，並經原審依職權調閱原審八十九年度執字第一九九二五號執行卷查核屬實
    ，自堪信為真實。
四、按拍賣之不動產，買受人自領得執行法院所發給權利移轉證書之日起，取得該不
    動產所有權，債權人承受債務人之不動產者亦同，強制執行法第九十八條第一項
    定有明文。被上訴人自九十年九月十一日因收受權利移轉證書之送達，而為系爭
    不動產之所有權人。又按所有人於法令限制之範圍內，得自由使用、收益、處分
    其所有物，並排除他人之干涉。所有人對於無權占有或侵奪其所有物者，得請求
    返還之，民法第七百六十五條、第七百六十七條前段分別定有明文。被上訴人對
    於目前占有使用系爭房屋之被上訴人，自得本於所有權，請求上訴人返還系爭房
    屋。上訴人雖辯稱：系爭房屋為上訴人共有，因受李中堅詐欺，上訴人僅收得訂
    金後，房屋所有權即被移轉過戶，上訴人並未交付系爭房屋之占有予李中堅，依
    民法第三百七十三條及最高法院三十三年上字第六○四號判例意旨，系爭房屋之
    收益權人仍屬上訴人，並非李中堅，被上訴人經由強制執行程序所承受者僅是系
    爭房屋之所有權，並不包括收益權，該收益權仍屬上訴人享有，故上訴人使用系
    爭房屋是合法占有使用，並非無權占用，被上訴人自不得主張上訴人返還房屋云
    云。經查，系爭房屋之拍賣公告，關於使用情形之記載為：「房屋由第三人前手
    江瑞熙、乙○○自八十八年一月份起進住迄今」，且為不點交，有拍賣公告影本
    可證；而上訴人抗辯其與李中堅就系爭房屋簽訂買賣契約後，並未交付系爭房屋
    之占有予李中堅一節，亦為被上訴人所不爭執，足堪信為真實。「第按所有人於
    法令限制之範圍內，得自由使用、收益、處分其所有物，並排除他人之干涉。所
    有人對於無權占有或侵奪其所有物者，得請求返還之，民法第七百六十五條、第
    七百六十七條分別定有明文。又民法第三百七十三條係規範買賣雙方對於買賣標
    的物之危險及利益之移轉之時點，乃屬債之關係之規定。本件被上訴人並非向上
    訴人買受系爭房屋，上訴人並非執行債務人，兩造間並無買賣關係之存在，自無
    民法第三百七十三條規定之適用。被上訴人既因執行法院拍賣系爭不動產，無人
    應買而承受取得其所有權，自得基於其所有權行使權利，並不因拍賣公告記載拍
    定後不點交而有異」，最高法院八十三年度台上字第六九五號判決可供參考。又
    「民法第三百七十三條之所以規定，除契約另有訂定外，買賣標的物之利益及危
    險，自交付時起均由買受人負擔，係為杜絕買賣當事人之間所生危險負擔之爭論
    而立法，並非為買受人與第三人間之糾紛而為。被上訴人既依強制執行法第九十
    八條，於領得權利移轉證書之日起取得拍定不動產之所有權，自不因尚未受領點
    交而否認其對於系爭房地之所有權，其自得依該所有權之法律關係對於侵害其所
    有權之第三人（即上訴人）請求賠償」，最高法院八十七年度台上字第一九八七
    號判決可資參照（同院八十六年台上字第二一三九號判決亦採相同見解）。民法
    第三百七十三條規定買賣標的之利益及危險，自交付時起，均由買受人承受負擔
    。不動產買賣契約成立後，如出賣人已辦理移轉所有權之登記，惟尚未交付買賣
    標的物，其收益權尚屬於出賣人，出賣人固負有交付出賣之不動產與買受人之義
    務，但在未交付前，其繼續占有買賣標的，僅屬債務不履行，尚難指為無權占有
    ，故於不動產買賣契約直接買賣當事人間，買受人不能以已取得所有權之登記，
    依無權占有之法律關係，請求出賣人返還所有物。然民法第三百七十三條係規範
    買賣雙方對於買賣標的物之危險及利益之移轉之時點，乃屬債之關係之規定，本
    件被上訴人係拍賣承受系爭房屋，執行債務人為李中堅，被上訴人並非向上訴人
    買受系爭房屋，兩造間並無買賣關係存在，被上訴人亦未繼受上訴人與第三人李
    中堅間之法律關係，自無民法第三百七十三條規定之適用。至拍賣公告雖載明不
    點交，僅表示執行法院不負點交之責而已，並非買受人之被上訴人於取得所有權
    後，不得請求上訴人遷讓房屋，故上訴人抗稱：其仍有系爭房屋之收益權，得合
    法使用系爭房屋云云，自不足採。上訴人又抗辯：係受李中堅之詐欺而移轉系爭
    房屋所有權等語，係其得向李中堅主張侵權行為責任之問題，亦難認其有合法使
    用系爭房屋之權源。
五、按無法律上原因而受利益，致他人受損害者，應返還其利益，民法第一百七十九
    條定有明文。又無權占有他人房屋、土地，可能獲得相當於租金之利益，此為社
    會通常之觀念。按城市地方房屋之租金，以不超過土地及其建築物申報總價額年
    息百分之十為限，土地法第七十九條第一項、第一百零五條定有明文。又土地法
    第九十七條第一項規定所謂之土地價額，依同法施行法第二十五條之規定，係指
    法定地價而言。法定地價依同法第一百四十八條規定，係指土地所有權人依土地
    法所申報之地價，在平均地權條例施行區域，係指土地所有權人於地政機關舉辦
    規定地價或重新規定地價時，於公告申報地價期間內自行申報之地價而言，平均
    地權條例第十六條定有明文。查系爭房屋坐落之基地台北市○○區○○段二小段
    五五六號土地面積總計三百八十六平方公尺，八十九年七月迄今之申報地價為十
    五萬二千四百七十五元二角，被上訴人持有應有部分一萬分之二百七十，而系爭
    台北市○○街○段五六號十樓房屋房屋現值為八十萬八千一百元，有土地登記謄
    本及房屋稅單可參。系爭房屋位於漢口街與昆明街口，面臨二十米寬之漢口街，
    鄰近中興國小，漢口街上有公車招呼站，交通便捷，生活機能佳，此有華信不動
    產鑑定股份有限公司於原審法院八十九年度執字第一九九二五號執行事件所為之
    鑑定報告影本可按，本院審酌上開情狀，並參酌前開規定，認被上訴人得請求之
    租金，以年息百分之七計算為相當，其計算如下：[(152,475.2×386×270/1000
    0)+808,100]×7%=167,804（每年租金額，元以下四捨五入）。167,80 4÷12=13
    ,984 （每月租金額，元以下四捨五入），則被上訴人自其領得權利移轉證書之
    日即九十年九月十一日起，至上訴人遷讓返還房屋之日止，按月請求上訴人給付
    一萬三千九百八十四元，自屬有據。
六、從而，被上訴人依民法第七百六十七條物上請求權之規定，及民法第一百七十九
    條不當得利之法律關係，請求上訴人應將門牌號碼台北市○○區○○街二段五十
    六號十樓房屋騰空遷讓返還被上訴人，並自九十年九月十一日起至遷讓返還前項
    房屋之日止，按月給付被上訴人一萬三千九百八十四元，為有理由，應予准許，
    逾此部分之請求，則為無理由，應予駁回。被上訴人陳明願供擔保，聲請宣告假
    執行，就被上訴人勝訴部分，經核並無不合。至被上訴人敗訴部分，其假執行之
    聲請即失所附麗，應併予駁回。
七、本件事證已臻明確，兩造其餘攻擊、防禦方法及所舉證據，無礙勝負之判斷，爰
    不一一論列，附此敘明。
八、綜上所述，被上訴人之主張為可採，上訴人所辯為無可取。就上訴部分，原審判
    命上訴人應將門牌號碼台北市○○區○○街二段五十六號十樓房屋騰空遷讓返還
    被上訴人。上訴人應自民國九十年九月十一日起至遷讓返還前項房屋之日止，按
    月給付被上訴人一萬三千九百八十四元，於法並無不合。上訴意旨指摘原判決不
    當，求予廢棄改判，為無理由，應予駁回。
九、據上論結，本件上訴為無理由，依民事訴訟法第四百四十九條第一項、第七十八
    條、第八十五條第一項前段，判決如主文。
中      華      民      國    九十二    年      十一    月    十八      日
                                民事第十二庭
                                    審判長法  官  林  丁  寶
                                          法  官  高  鳳  仙
                                          法  官  林  恩  山
正本係照原本作成。
不得上訴。
中      華      民      國    九十二    年      十一    月    十九      日
                                          書記官  周  淑  靜


司法院資訊處製作；財團法人民間司法改革基金會備份。
